【裁判字號】    99,訴,93
【裁判日期】    990831
【裁判案由】    排除侵害等
【裁判全文】
臺灣士林地方法院民事判決                99年度訴字第93號
原      告  乙○○
訴訟代理人  陳淑貞律師
被      告  甲○○
訴訟代理人  邱靖貽律師
            呂秋律師
上列當事人間請求排除侵害等事件，本院於民國99年8 月17日言
詞辯論終結，判決如下：
    主  文
被告應將坐落臺北市○○區○○段三小段七二二地號土地如附圖
所示B 部分面積三二點八三平方公尺返還原告。並將如附圖所示
B之 擋土牆面積三點九平方公尺拆除。
被告應給付原告新台幣伍仟陸佰玖拾元及自民國九十九年一月一
日起至交還前開土地之日止，按月以新臺幣捌拾玖元計算之損害
金。
原告其餘之訴駁回。
訴訟費用由被告負擔五分之四，餘由原告負擔。
本判決原告勝訴部分，於原告以新臺幣貳拾捌萬元供擔保後得假
執行，但被告如以新臺幣捌拾貳萬陸仟貳佰元為原告預供擔保，
得免為假執行。
原告其餘假執行之聲請駁回。
    事  實
壹、程序方面：
    按「訴狀送達後，原告不得將原訴變更或追加他訴。但有下
    列各款情形之一者，不在此限：一、被告同意者。二、請求
    之基礎事實同一者。三、擴張或減縮應受判決事項之聲明者
    。四、因情事變更而以他項聲明代最初之聲明者。五、該訴
    訟標的對於數人必須合一確定時，追加其原非當事人之人為
    當事人者。六、訴訟進行中，於某法律關係之成立與否有爭
    執，而其裁判應以該法律關係為據，並求對於被告確定其法
    律關係之判決者。七、不甚礙被告之防禦及訴訟之終結者。
    被告於訴之變更或追加無異議，而為本案之言詞辯論者，視
    為同意變更或追加。」民事訴訟法第255 條定有明文。查本
    件原告起訴時之聲明為：「(一)被告應將臺北市○○區○○段
    3 小段722 地號土地（下稱系爭722 號土地）如附圖紅線所
    示之擋土牆拆除，將附圖所示B 部分回填為坡地，並回復對
    外聯絡之石階通道後，返還原告。(二)被告應賠償原告新臺幣
    （下同）45,000元。(三)被告應自民國93年12月1 日起至返還
    第1 項所示土地之日止，按月給付原告相當於租金之不當得
    利。(四)願供擔保請准宣告假執行。」嗣於99年6 月29日本院
    言詞辯論時，具狀變更訴之聲明為：「(一)被告應將其占用系
    爭722 號土地如附圖所示B 部分返還原告。(二)被告應賠償原
    告45,000元。(三)被告應自93年12月1 日起至返還第1 項所示
    土地之日止，按月給付原告179 元。(四)確認原告就被告所有
    ，坐落臺北市○○區○○段3 小段721 地號土地有通行權，
    被告不得在該通道為營建、設置障礙物或為其他妨礙原告人
    車通行之行為。(五)願供擔保請准宣告假執行。」嗣於99年6
    月29日本院言詞辯論時，具狀變更訴之聲明為：「(一)被告應
    將其占用系爭722 號土地如附圖所示B 部分返還原告。(二)被
    告應賠償原告45,000元。(三)被告應自93年12月1 日起至返還
    第1 項所示土地之日止，按月給付原告179 元。(四)確認原告
    就被告所有，坐落臺北市○○區○○段3 小段721 地號土地
    有通行權，被告不得在該通道為營建、設置障礙物或為其他
    妨礙原告人車通行之行為。(五)願供擔保請准宣告假執行。」
    復於99年8 月2 日具狀變更訴之聲明為：「(一)被告應將其占
    用系爭722 號土地如附圖所示B 部分，面積32.83 平方公尺
    返還原告。(二)被告應賠償原告45,000元。(三)被告應自93年12
    月1 日起至返還第1 項所示土地之日止，按月給付原告179
    元。(四)願供擔保請准宣告假執行。」再於99年8 月17日本院
    言詞辯論時，當庭具狀變更訴之聲明為：「(一)被告應將其占
    用附圖紅線所示之擋土牆拆除，並將系爭722 號土地如附圖
    所示B 部分，面積32.83 平方公尺返還原告。(二)被告應自93
    年12月1 日起至返還第1 項所示土地之日止，按月給付原告
    179 元。(三)願供擔保請准宣告假執行。」並經被告同意原告
    撤回請求被告賠償45,000元之聲明。核其情形，係擴張或減
    縮應受判決事項之聲明，變更前後之請求基礎事實同一，其
    減縮並經被告同意，依上揭規定，自應准許。
貳、實體方面：
一、原告起訴主張：
  1.系爭722 號土地及其上門牌號碼臺北市○○區○○路3 段71
    巷9 號，現無人居住之小木屋為原告所有；與上開房地相鄰
    之臺北市○○區○○段3 小段719 、721 、721-1 地號土地
    （下合稱系爭土地，分別則稱系爭719 、72 1、721-1 號土
    地）及其上同段30058 建號，門牌號碼臺北市○○區○○路
    3 段71巷8 之6 號房屋（下稱系爭房屋，與系爭土地則合稱
    系爭房地）則本為原告之母諸姚琴所有。詎被告於93年11月
    30日因向諸姚琴購買而取得系爭房地所有權後，竟將系爭71
    9 號土地上原有之擋土牆挖除，再將系爭722 號土地上，設
    有電線、電表及唯一對外聯絡之石階通道之坡土挖平，另建
    如附圖B 線所示之擋土牆，無權占用系爭722 號土地如附圖
    所示B 部分為其庭園之一部使用。嗣原告於98年1 月間接獲
    臺灣電力公司復電期限通知，始得知系爭722 號土地之用電
    業於96年2 月5 日遭申請終止，設於其上之電表已不復存在
    ，電線、石階通道亦均遭剪除、挖除；98年2 月間，原告向
    管區報案，會同員警至現場察看，方發現被告無權占用系爭
    722 號土地，經申請臺北市士林地政事務所鑑界，確定被告
    有越界情事後，於98年6 月間發函要求被告出面協調，惟未
    獲置理。
  2.縱認被告所稱其於取得系爭房地後，旋將系爭房地借予訴外
    人陳致宏，及附圖B 線所示擋土牆乃陳致宏所設等情屬實，
    則因被告將系爭房地交予陳致宏後，仍屬間接占有人，其長
    達數年不曾過問陳致宏之使用狀況，亦屬有消極不作為之過
    失，且為原告所受損害之共同原因，自應與陳致宏負共同侵
    權責任。
  3.爰依民法第767 條第1 項前段、第184 條第1 項、第213 條
    第1 項等規定，訴請被告拆除附圖B 線所示之擋土牆，返還
    其無權占用系爭722 號土地如附圖所示B 部分；另依同法第
    179 條規定，訴請被告給付相當於租金之不當得利等語。並
    聲明：(一)被告應將其占用附圖B 線所示之擋土牆拆除，並將
    系爭722 號土地如附圖所示B 部分，面積32.83 平方公尺返
    還原告。(二)被告應自93年12月1 日起至返還第1 項所示土地
    之日止，按月給付原告179 元。(三)願供擔保請准宣告假執行
    。
二、被告則以：被告於93年10月間向原告之母諸姚琴購得系爭房
    地後，即將系爭房地交予訴外人陳致宏設置「萬源宮」使用
    ；陳致宏因不願返還系爭房地，曾於96年12月間對被告女兒
    犯下強制罪，經臺灣士林地方法院檢察署檢察官起訴，方返
    還系爭房地。被告於收回系爭房地後，始發現陳致宏竟未經
    被告同意，將系爭房屋前原有之擋土牆敲除，改建為階梯，
    致遭主管機關拆除。而附圖B 線所示擋土牆於被告購買系爭
    房地時，即已存在，該擋土牆既非被告所建，被告自不負拆
    除之責；況臺北市政府產業發展局承辦人員於98年4 月21日
    協調會中，亦表示為水土保持，不建議拆除該擋土牆，足徵
    被告非無權占用系爭722 號土地。又被告於取回系爭房地後
    ，從未積極使用附圖所示B 部分土地，於98年10月間發現該
    區域為原告所有後，即不再進入，並用固定棚架將該處圍起
    ，實無長期無權占用之情。縱認被告有因占用系爭722 號土
    地而受不當得利，則因被告迄97年9 月間方自陳致宏處索回
    系爭房地，於此之前，並未實際占有系爭房地，更不知附圖
    B 線所示擋土牆建築於原告所有之722 號土地上，於98年10
    月後，又已架設棚架，將附圖所示B 部分土地圍起，而未占
    用系爭722 號土地，是原告至多得請求被告給付97年9 月迄
    98年10月之不當得利共2,056 元等語，資為抗辯。並聲明：
    (一)原告之訴駁回。(二)如受不利判決，願供擔保請准宣告免假
    執行。
三、兩造不爭執事項：
  (一)系爭722 號土地為原告所有。
  (二)被告於93年10月間向原告之母諸姚琴購買與系爭722 號土地
    相鄰之系爭房地，並於93年11月30日辦畢所有權移轉登記。
四、兩造爭執要旨：
  (一)被告是否無權占用系爭722 號土地如附圖所示B 部分？原告
    得否請求被告返還該部分土地？
  (二)被告是否於系爭722 號土地興建如附圖紅線所示之擋土牆？
    原告得否請求被告拆除該擋土牆？
  (三)原告得否請求被告給付相當於租金之不當得利？金額若干？
五、本院之判斷：
  (一)被告是否無權占用系爭722 號土地如附圖所示B 部分？原告
    得否請求被告返還該部分土地？
    本件經本院現場履勘，並囑託士林地政事務所測量結果：原
    告主張被告於722 地號土地上所建之擋土牆面積為3.9 平方
    公尺，該牆內所占用之面積為32.83 平方公尺，有土地複丈
    成果圖在卷可憑（本院卷39、42頁）；雖被告抗辯伊於98年
    10月後，已架設棚架，將附圖所示B 部分土地圍起，而未占
    用系爭722 號土地云云，惟被告既不爭執於98年10月之前有
    占有系爭722 號土地上如附圖B 部分之土地，而該土地既是
    原告所有，原告請求被告返還，被告僅以棚架圍起，消極不
    使用，而未將占有之土地交付原告，尚難認已返還土地給原
    告，從而原告本於土地所有權人之地位訴請被告將所占有原
    告722 號土地返還給原告，核無不合，應予准許。
  (二)被告是否於系爭722 號土地興建如附圖紅線所示之擋土牆？
    原告得否請求被告拆除該擋土牆？
  (1)按：因故意或過失不法侵害他人之權利者，負損害賠償責任
    ，民法第一百八十四條第一項定有明文，而所謂過失，不僅
    指雖非故意，但按其情節應注意、能注意而不注意之情形，
    即對於侵權行為之事實，雖預見其發生，而確信其不發生之
    情形亦包括在內。另按：民事上之共同侵權行為（狹義的共
    同侵權行為，即加害行為）與刑事上之共同正犯，其構成要
    件並不完全相同，共同侵權行為人間不以有意思聯絡為必要
    ，數人因過失不法侵害他人之權利，苟各行為人之過失行為
    ，均為其所生損害共同原因，即所謂行為關連共同，亦足成
    立共同侵權行為，依民法第一百八十五條第一項前段之規定
    ，各過失行為人對於被害人應負全部損害之連帶賠償責任。
    最高法院67年台上字第1737號著有判例。
  (2)查原告所主張之該擋土牆，經本院現場履勘結果，原告722
    地號上確實築有一道混凝土高牆，（見本院勘驗筆錄，卷35
    至37頁），並經士林地政事務所測量面積為3.9 平方公尺（
    見該地政事務所函，本院卷42頁），雖被告抗辯該擋土牆非
    被告所建築云云，並於其99年2 月8 日之準備（一）狀陳稱
    ：其93年10月間向原告之母購買取得系爭719 、721 、721
    之1 地號土地及其上建物後，隨即於同月將之交與訴外人陳
    致宏使用，直至97年9 月10日始收回房舍，斯時才發現陳致
    宏未經被告同意將建物前方之部分擋土牆敲除，改建階梯，
    原告所稱之擋土牆則早在買受建物時即已存在，不知何人所
    蓋等語（見本院卷，第20、21頁），惟查該722 號土地上之
    擋土牆為新蓋之物，有該擋土牆之照片二楨在卷可憑（見本
    院簡易庭卷，49、50頁），顯非被告所稱於93年間買受8 之
    6 號系爭房屋時即已存在之舊建物，亦即該擋土牆並非原告
    原本即建築在722 號土地上之建物。而被告既是8 之6 號系
    爭房屋及基地之所有權人，若所稱其買受後即將之交與陳致
    宏使用，於97年始收回，始發現系爭房屋前方之部分擋土牆
    敲除等情屬實，則可見系爭擋土牆為陳致宏所建築，依前揭
    說明及判例意旨，被告對使用其建物之人，雖非故意任令其
    建築擋土牆，但按其情節應注意、能注意使用人陳致宏使用
    被告建物基地之情形，尤以其建物是在山區，有水土保持之
    問題，被告就陳致宏於其建物及基地上大興土木，將其建物
    前方之部分擋土牆敲除、改建階梯、設置廟宇等等，諉稱不
    知，所言已屬卸責，縱使確實不知，惟其長達數年間對陳致
    宏使用不加聞問，任令陳致宏在被告建物基地及鄰地上敲東
    打西、建築系爭擋土牆，被告對陳宏致之侵權行為之事實，
    仍是有過失。則原告主張被告共同侵權行為等情，即非不可
    採，再者，被告自承陳致宏已返還系爭房地，而該擋土牆仍
    矗立在722 地號土地上，顯見陳致宏就該工作物已交由被告
    處分，則原告訴請被告拆除系爭擋土牆，應予准許。
  (三)原告得否請求被告給付相當於租金之不當得利？金額若干？
  (1)按，無權占有他人土地，可獲得相當於租金之利益，並致土
    地所有權人無法對土地為使用收益，而受有同額之損害，應
    為社會之通念。是無權占有人顯係無法律上之原因而受利益
    ，並已致土地所有權人權利受侵害，則土地所有權人自得依
    不當得利及侵權行為之法律關係，請求無權占有人給付相當
    於租金之利益及損害賠償。經查，被告因無權占用系爭722
    地號土地如附圖所示B 部分而受有利益，並致原告受有損害
    ，已如前認定；從而，原告依民法第179 條之規定，請求被
    告應自被告登記為系爭719 等地號土地所有權人之日即93年
    12月1 日起至被告將系爭722 地號土地如附圖所示B 部分返
    還之日止，給付原告相當於租金之利得及賠償，即屬有據。
  (2)又按，基地租金之數額，除以基地申報地價為基礎外，尚須
    斟酌基地之位置，工商業繁榮之程度，承租人利用基地之經
    濟價值及所受利益等項，並與鄰地租金相比較，以為決定，
    並非必達申報總地價年息百分之十最高額。最高法院68年台
    上字第3071號著有判例。經查，系爭722 地號土地於93年12
    月1 日起至95年12月31日止之公告地價為每平方公尺900 元
    ，其申報地價應為其80％即720 元；自96年1 月1 日起至98
    年12月31日止之公告地價為每平方公尺820 元，其申報地價
    則為每平方公尺656 元，99年1 月之公告地價為每平方公尺
    810 元，其申報地價則為每平方公尺648 元，有系爭722 地
    號公告地價表附卷可憑。本院爰參酌前揭判例，並審認系爭
    722 地號土地坐落臺北市士林區，環境清幽，交通及生活機
    能亦稱便利各節，認原告所請求所受相當於租金之損害及利
    得，應以該土地申報總價之5 ％作為計算之標準。據此計算
    ，則原告依不當得利及侵權行為之法律關係，請求被告應自
    93年12月1 日起至98年12月31日之利得及賠償為5,690 元（
    2450元＋3240元＝5690元），自99年1 月1 日起至返還722
    地號土地日止之利得及賠償按月給付之金額應為89元（計算
    式詳後附表）。
六、綜上所述，原告基於民法767 條之規定訴請被告將系爭722
    號土地如附圖所示B 部分之系爭土地返還，將B 之擋土牆拆
    除，為有理由，應予准許。原告依民法第184 條及第179 條
    之規定，於訴請被告給付5,690 元及自99年1 月1 日起至返
    還722 地號土地之日止，按月給付原告89元之範圍內，為有
    理由，應予准許，逾此部分，為無理由，應予駁回。兩造陳
    明願供擔保，聲請宣告假執行或免為假執行，經核原告勝訴
    部分，合於法律規定，爰分別酌定相當之擔保金額宣告之；
    原告其餘假執行之聲請，因訴之駁回而失所依據，不予准許
    。
七、因本件事證已臻明確，兩造其餘主張、陳述及所提之證據，
    經審酌均與判決結果不生影響，爰不一一論列，附此敘明。
八、據上論結，原告之訴一部有理由，一部無理由，依民事訴訟
    法第79條、第390 條第2 項、第392 條判決如主文。
中    華    民    國    99    年    8     月    31    日
                  民事第一庭  法  官  俞慧君
以上正本證明與原本無異。
如對本判決上訴，應於判決送達後20日內向本院提出上訴狀；若
委任律師提起上訴者，應一併繳納上訴審裁判費，否則本院得不
命補正逕行駁回上訴。
中    華    民    國    99    年    9     月    1     日
                              書記官  陳鳳嬌
附表：【不當得利算式，新臺幣/元以下4 捨5 入】
┌──┬─────────┬────────────────┐
│編號│    期     間     │         算          式         │
├──┼─────────┼────────────────┤
│ 1  │93.12.1 ～95.12.31│32.83×1/1×900×80%×5%÷12＝98│
│    │                  │98×25＝2450元                  │
├──┼─────────┼────────────────┤
│ 2  │96.1 .1 ～98.12.31│32.83×1/1×820×80%×5%÷12＝90│
│    │                  │90×36＝3240元                  │
├──┼─────────┼────────────────┤
│ 3  │99.1 .1 ～返還系爭│32.83×1/1×810×80%×5%÷12＝89│
│    │722 號土地如附圖所│                                │
│    │示B 部分之日止    │                                │
└──┴─────────┴────────────────┘

司法院資訊處製作；財團法人民間司法改革基金會備份。
